【裁判字號】    89,上更(二),260
【裁判日期】    891107
【裁判案由】    確認通行權存在
【裁判全文】
台灣高等法院民事判決  八十九年度上更(二)字第二六○號
    上  訴  人    甲○○
    訴訟代理人    張世興  律師
    複  代理人    陳在源  律師
    被  上訴人    丁○○  住台北縣淡水鎮番子田二十五之六號
                  乙  ○  住台北縣淡水鎮番子田二十五之一號
                  丙○○  住台北縣淡水鎮番子田二十五之一號
右當事人間請求確認通行權存在事件，上訴人對於中華民國八十四年十一月二十一日
臺灣士林地方法院八十四年訴字第八七四號判決提起上訴，經最高法院第二次發回更
審，本院判決如左：
      主    文
原判決關於駁回上訴人後開第二項之訴部分及除確定部分外訴訟費用之裁判均廢棄。
確認上訴人就被上訴人所有坐落台北縣淡水鎮○○○段田心子小段三五─五地號土地
如附圖所示Ｃ部分寬一公尺面積０．０００二公頃土地範圍內之通行權存在。
其餘上訴駁回。
第一、二審及發回前第三審訴訟費用，除確定部分外由被上訴人負擔二分之一，餘由
上訴人負擔。
      事    實
甲、上訴人甲○○方面：
一、聲明：
（一）原判決關於駁回上訴人後開第二項及第三項之訴部分廢棄。
（二）確認上訴人就被上訴人所有坐落台北縣淡水鎮○○○段田心子小段三五─五地
      號土地如鈞院八十四年度上字第一八八六號判決附圖所示代號Ｃ部分寬一公尺
      面積０．０００二公頃土地範圍內之通行權存在。
（三）上訴人得就鈞院八十四年度上字第一八八六號判決附圖所示代號Ａ、Ｂ、Ｃ部
      分寬共三公尺面積合計０．０００六公頃土地開設道路。
（四）願供擔保請准宣告假執行。
二、陳述：除與原判決記載相同者，茲引用之外，補述略稱：
（一）查上訴人所有之三五之二地號土地已轉作牧草，上訴人需運送牧草、機具，衡
      之運送牧草、機具，無法單憑人力，尚需使用車輛。而車輛有一定之寬度，且
      通常行駛於道路。依交通部頒布之「公路路線設計規範」第四頁所載，一般車
      輛機具寬度至少二點二公尺，多數為二點五公尺，為車輛機具通行安全計，該
      道路至少應有三公尺寬，且必需適合車輛機具通行，因此，上訴人請求確認寬
      三公尺之通行權及准予開設道路，自有理由。
（二）按因土地一部之讓與或分割，致有不通公路之土地者，不通公路土地之所有人
      ，因致公路，僅得通行受讓人或讓與人或他分割人之所有地，民法第七百八十
      九條第一項定有明文。查本件上訴人所有之系爭三五─二地號土地，與被上訴
      人所有之系爭三五─五地號土地，均係於民國四十二年間自被上訴人所有之系
      爭三五地號土地分割而來。而系爭三五─二地號土地不通公路，亦有卷附之地
      籍圖、測量成果圖足證，並經法院現場履勘屬實，是故，依上開法條規定，上
      訴人主張確認通行被上訴人所有之系爭土地及開設道路，實有理由。
（三）本件上訴人所有系爭農牧用地，除相隔約二公尺寬之被上訴人土地外，尚有一
      條一公尺深之水溝，方與公路連接，倘無開設道路與公路聯絡，以供農耕機具
      、運輸車輛通過，則系爭土地即根本無從利用。
（四）鈞院前審判決上訴人就系爭土地有二公尺寬面積合計○．○○○四公頃土地範
      圍內之通行權存在，被上訴人卻故意在該範圍之土地上種植毛豆，此有現場照
      片二幀足證，是故，被上訴人一再故意阻撓上訴人通行。
（五）按權利之行使，不得違反公共利益，或以損害他人為主要目的。行使權利，履
      行義務，應依誠實及信用方法，民法第一百四十八條定有明文。又民法第七百
      八十七條第一項所定之通行權，其主要之目的，不僅專為調和個人所有之利害
      關係，且在充份發揮袋地之經濟效用，以促進物盡其用之社會整體利益，鄰地
      通行權事關公益，故鄰地所有人依誠信原則，自不能任意否定鄰地通行權之存
      在，否則即有違民法第一百四十八條之規定。
（六）按法院為通行權之判決，固於其判決附圖中標示通行權之範圍，惟倘通行權所
      在之土地無任何明顯之地標或地界，則一般人於現場仍無從判斷通行權之範圍
      ，致糾紛頻生，殊違民事訴訟解決私法紛爭之理想。查系爭土地現行荒草遍佈
      ，並無任何地界線或地標可資依循，倘未予開設道路，日後仍不免頻生紛擾，
      是本件實有開設道路之必要。再查，系爭土地土質鬆軟，地勢又崎嶇不平，略
      具越野能力之耕耘機械尚且無法通行，遑論載運種子、肥料、農作物之一般車
      輛。且倘陰雨連綿，則系爭土地即泥沼不堪，甚至憑雙腳均無法通行。是倘非
      開設道路，則上訴人之通行權亦不過係屬空中樓閣，而無從達到民法賦予鄰地
      通行權，以地盡其利之理想。
乙、被上訴人方面：
一、聲明：上訴駁回。
二、陳述：除與原判決記載相同者，茲引用之外，補述略稱：
    不同意予對造三公尺的通行權及舖設道路，對造係無理要求。
    理    由
一、本件上訴人主張伊所有坐落台北縣淡水鎮○○○段田心子小段三五之二地號土地
    （下稱三五之二地號土地），與被上訴人共有坐落同小段三五之五地號土地（下
    稱系爭土地），原係於民國四十二年七月十五日自被上訴人所有同小段三五地號
    分割而來。因三五之二地號土地係屬袋地，須通行系爭土地，始能與公路有適宜
    之聯絡，被上訴人竟拒絕伊通行等情，爰依民法第七百八十七條第一項、第七百
    八十八條及第七百八十九條第一項之規定，求為確認伊就系爭土地如附圖（按此
    附圖與本院八十七年度上更一字第二五七號判決附圖同）所示Ａ、Ｂ、Ｃ部分寬
    共三公尺，面積合計○‧○○○六公頃之通行權存在，並准開設道路之判決。案
    經本院前審（八十七年度上更一字第二五七號）以：上訴人所有之三五之二地號
    土地為狹長型，其上方與被上訴人共有之系爭土地相隔，致通行至距離二公尺餘
    之淡金公路有困難之事實，有土地登記簿謄本、照片等件為證，並經履勘現場，
    由台北縣淡水地政事務所測量後，製有土地複丈成果圖附卷可稽。上訴人所有之
    三五之二地號土地既與公路無適宜之聯絡，其請求通行系爭土地，尚屬有據。經
    審酌三五之二地號土地為農牧用地，上訴人分別於八十二年、八十三年、八十四
    年申請轉作牧草，認上訴人在系爭土地有二公尺寬之通行權，即足供其轉作牧草
    之通常使用，因而判決確認上訴人就被上訴人所有系爭土地如附圖所示Ａ、Ｂ部
    分，寬共二公尺，面積合計○‧○○○四公頃土地範圍內之通行權存在，因被上
    訴人未上訴三審而告確定。本件所應審究（即最高法院本次發回更審部分）者為
    上訴人請求：（一）確認就系爭土地如附圖所示Ｃ部分寬一公尺，面積○‧○○
    ○二公頃之通行權存在。（二）在附圖所示Ａ、Ｂ、Ｃ部分寬共三公尺面積合計
    ０．０００六公頃土地開設道路部分，是否有理由。茲分述之：
（一）關於上訴人請求確認就系爭土地如附圖所示Ｃ部分寬一公尺，面積○‧○○○
      二公頃之通行權存在部分：
      查上訴人所有之三五之二地號土地為農牧用地，有土地登記簿謄本可證，並為
      被上訴人所不爭執，上訴人曾分別於八十二、八十三、八十四年申請轉作牧草
      ，亦有上訴人提出之農戶種稻及轉作、休耕申請書可證，被上訴人對此亦不否
      認。上訴人種植牧草，需要運送牧草、機具，無法單憑人力，尚需使用車輛。
      而車輛有一定之寬度，上訴人主張依交通部頒布之「公路路線設計規範」第四
      頁所載，一般車輛機具寬度至少二點二公尺，多數為二點五公尺，且由淡金公
      路轉進系爭土地，或由系爭土地轉出淡金公路，在交叉出入口須有轉彎角度及
      適當之寬度，為車輛機具通行安全計，該道路至少應有三公尺寬，尚屬可採。
      從而上訴人除已判決確定確認上訴人就被上訴人所有系爭土地如附圖所示Ａ、
      Ｂ部分，寬共二公尺，面積合計○‧○○○四公頃土地範圍內之通行權存在外
      ，再請求判決確認其就系爭土地如附圖所示Ｃ部分寬一公尺，面積○‧○○○
      二公頃之通行權存在，為有理由，應予准許。
（二）關於上訴人請求在本院八十四年度上字第一八八六號判決附圖（即本判決附圖
      ）所示Ａ、Ｂ、Ｃ部分寬共三公尺面積合計０．０００六公頃土地開設道路部
      分：
      上訴人主張系爭土地因無明顯地標，未免日後無所依循滋生紛擾、避免被上訴
      人以栽種作物方式，妨害上訴人通行，及系爭土地土質鬆軟，地勢崎嶇，故有
      於系爭土地開設道路必要云云。經查：１、系爭土地目前雖無明顯地標，惟於
      判決確定後可經地政機關測量，標明確認通行之範圍。２、本件尚未全部判決
      確定，不能因被上訴人目前種有毛豆，即認上訴人將來無法通行。３、觀諸上
      訴人所提卷附照片（見本院八十四年度上字第一八八六號卷第六三頁），系爭
      土地並無明顯土質鬆軟，地勢崎嶇情形，況系爭土地經確認有通行權之位置，
      寬度僅約二公尺（見前上訴人陳述），其地勢應不致影響通行。４、上訴人所
      有系爭三五之二號土地為農牧用地，地形狹長，而上訴人並未在其地內開設道
      路，即運送牧草之車輛，係在田地內行駛，既能在田地內行駛，自亦能通行於
      被上訴人之土地上。依前所述，尚無開設道路之必要，是上訴人此部分之主張
      要無可採。其請求在本院八十四年度上字第一八八六號判決附圖（即本判決附
      圖）所示Ａ、Ｂ、Ｃ部分寬共三公尺面積合計０．０００六公頃土地開設道路
      ，尚非正當，不應准許。
二、綜上所述，上訴人本於民法第八百八十七條第一項之規定，請求確認上訴人就被
    上訴人所有坐落台北縣淡水鎮○○○段田心子小段三五─五地號土地如附圖所示
    Ｃ部分寬一公尺面積０．０００二公頃土地範圍內之通行權存在，為有理由，應
    予准許。原審就此部分，為上訴人敗訴之判決，尚有未洽，上訴意旨求予廢棄改
    判，為有理由，爰由本院予以廢棄改判如主文第二項所示。上訴人本於民法第八
    百八十八條之規定，請求上訴人得就本院八十四年度上字第一八八六號判決附圖
    （即本判決附圖）所示Ａ、Ｂ、Ｃ部分寬共三公尺面積合計０．０００六公頃土
    地開設道路，尚非正當，應予駁回。原審就此部分，為上訴人敗訴之判決，並無
    不合，上訴意旨求予廢棄改判，為無理由，應駁回其上訴。又確認判決不生假執
    行之問題，因此本院所為改判部分，無宣告假執行之必要。至本院判決不應准許
    部分，上訴人假執行之聲請即失所附麗。從而，原審駁回上訴人在本件上訴範圍
    內假執行之聲請，亦無不合，應併予駁回。
三、兩造其餘攻擊防禦方法，與本件判決結果不生影響，不再一一論述，併予敘明。
四、據上論結，本件上訴為一部有理由，一部無理由，依民事訴訟法第四百五十條、
    第四百四十九條第一項、第七十九條但書判決如主文。
中      華      民      國    八十九    年      十一      月      七    日
                              臺灣高等法院民事第六庭
                                  審判長法  官  吳  欲  君
                                        法  官  藍  文  祥
                                        法  官  陳  博  享
右正本係照原本作成。
如不服本判決，應於收受送達後二十日內向本院提出上訴書狀，其未表明上訴理由者
，應於提出上訴後二十日內向本院補提理由書狀（均須按他造當事人之人數附繕本）
上訴時應提出委任律師或具有律師資格之人之委任狀；委任有律師資格者，另應附具
律師及格證書及釋明委任人與受任人有民事訴訟法第四百六十六條之一第一項但書或
第二項（詳附註）所定關係之釋明文書影本。
中      華      民      國              年      十一    月        十    日
                                        書記官  林  麗  觀
附註：
民事訴訟法第四百六十六條之一（第一項、第二項）：
對於第二審判決上訴，上訴人應委任律師為訴訟代理人。但上訴人或其法定代理人具
有律師資格者，不在此限。
上訴人之配偶、三親等內之血親、二親等內之姻親，或上訴人為法人、中央或地方機
關時，其所屬專任人員具有律師資格並經法院認為適當者，亦得為第三審訴訟代理人
。


司法院資訊處製作；財團法人民間司法改革基金會備份。
